【裁判字號】    96,簡,373
【裁判日期】    970229
【裁判案由】    菸酒管理法
【裁判全文】
高雄高等行政法院簡易判決
                                     96年度簡字第00373號
原      告  甲○○
被      告  高雄市政府
代  表  人  乙○市長
上列當事人間菸酒管理法事件，原告不服財政部中華民國96年10
月1日台財訴字第09600318950號訴願決定，提起行政訴訟，本院
判決如下：
    主  文
原告之訴駁回。
訴訟費用由原告負擔。
    事實及理由
一、緣原告經檢舉以「帳號：austen1982」之名義，於露天拍賣
    網http://goods.ruten.com.tw/item/show?/0000000000000
    0，刊載販售酒品廣告，供不特定人瀏覽，且未標示健康警
    語，涉有違反菸酒管理法第31條第1項、第37條規定，案經
    被告查獲，審理違章成立，爰依菸酒管理法第55條、第57條
    及行政罰法第24條規定，以民國96年6月12日高市府財二字
    第0960030263號處分書，裁處原告罰鍰新臺幣（下同）50,
    000元；原告不服，提起訴願，經遭決定駁回；遂提起本件
    行政訴訟。
二、原告起訴意旨略謂：(一)、原告因剛大學畢業不久，謀職未著
    前，想考研究所，行銷學抓網拍通路為題，把家中擺放的日
    製ASAHI小鋁罐無酒空瓶為網拍物攝相上網，作個案研究（
    case study)，網頁於96年元旦前上網，旋於同年1月4日被
    撤除，被告以電話通知傳訊，原告暨家人於同年1月8日或9
    日到案，當場陳述意見為：「不是賣酒，是小酒罐供收藏，
    小樣品酒罐原裝生啤酒，有效期只有數天而已，這酒瓶時間
    過久，氣體膨脹致鋁罐扳手開口生縫隙，酒精已蒸發殆盡，
    故註明已過時，可當收藏品。」等語，又原告因網頁內容已
    不記得，口頭請求給一份，但無下文，被告復於96年4月12
    日以高市府財二字第0960018579號函知於10日內再提出陳述
    意見書，惟原告已在同年1月8日或9日到案陳明已如前述，
    因到案時請求影印網頁內容沒有接到，乃於96年4月19日以
    申請書請求被告給予，嗣被告於96年4月27日高市府財二字
    第0960020737號函發下網頁影本，原告再依函令提陳述意見
    。詎被告以於96年6月12日高市府財二字第0960030423號函
    、「高雄市政府裁處書」及「高雄市政府罰鍰、繳款書」裁
    處罰鍰。(二)、被告96年6月12日高市府財二字0960030423號
    函知違法事實，指摘原告經檢舉於露天拍賣網站，刊載拍賣
    「．．限量ASAHI朝日．．」酒品廣告，供不特定人瀏覽，
    且未標示警語，違反菸酒管理法規定，審酌該網站標註所賣
    之酒品為「已過期，可當收藏品」及所陳述意見之內容，認
    原告應無販賣酒品之意圖，是否仍適用菸酒管理法第31條、
    第37條之規定裁罰，函請財政部國庫署釋示，略以:「依菸
    酒管理法第4條第1項規定:本法所稱酒，指含酒精成分以容
    量計算超過百分之0.5之飲料、其他可供製造或調製上項飲
    料之未變性酒精及其他製品．．．。」故如屬上開規定之酒
    類，不論其對外宣稱酒品用途為何，其廣告及販賣皆應符合
    菸酒管理法相關規定，據此，被告依違反菸酒管理法第31條
    、第37條規定處罰，揆諸上揭財政部函釋係指「如屬上開規
    定之酒類」，惟查被告本持有原證物，於第一時間目視過瓶
    罐，明知瓶內無酒精，自不能計算超出百分之0.5含量，且
    裁處書明確斷定原告應無販賣酒品之意圖，竟以「酒品」為
    名函請財政部釋示，再以「如屬酒類」為據作出處分，顯與
    原告網頁所揭示空罐事實未合。(三)、原告自認家中擺放之日
    製ASAHI樣品酒罐小巧可愛在有限空間印上無限廣告字語，
    其編排、印刷及包裝設計別具創意，視為「知識性」（know-
    ledge）收藏品，才將其攝相上網，坊間本有「知識性收藏
    家」（knowledge collector）對爭奇鬥艷達到廣告效果的
    外包裝瓶罐作收藏交易，由3瓶標價300元，足資證明是個案
    研究實驗品，不可能賣出，若純為賣酒者，此生啤酒在街上
    每瓶售價僅20餘元而已。被告裁罰理由無非「網頁中無明顯
    標示所賣者為酒品瓶罐之敘述」，惟此生啤酒小空瓶其中一
    個當初檢呈供鑑定仍由被告保管中，非不能鑑定事實真相，
    且標題明示「ASAHl可當收藏品」未正面標示「酒」，豈能
    以「無明顯標示所拍賣者為酒品瓶罐之述」，遽為處分之
    理由；且被告又斟酌認定原告「應無販賣酒品之意圖」，基
    上，認知豈非矛盾。又被告依據財政部國庫署96年5月24日
    台庫立字第09600228250號函釋，已將「酒瓶」認定即是「
    酒品、酒類」，則原告縱明顯標示所拍賣是酒品瓶罐，已無
    濟於事。復另指訴「況且無論拍賣者係酒品瓶罐或酒品本身
    ，訴願人（即原告）於網頁中之圖片與文字敘述，均已涉及
    特定已於國內銷售之酒品或促銷」，顯然被告已將「瓶罐」
    視同「酒」，預作處分。惟查菸酒管理法第31條及第37條規
    定係指「酒之販賣」、「酒之廣告或促銷」，同法第4條且
    明定「本法所稱酒，指含酒精成分以容量計算超過百分之0.
    5之飲料．‥」，準此，被告又缺漏指明酒精含量有多少，
    即認「無犯意」之原告違反上揭法律，裁處高額罰鍰，尤嫌
    疏略。(四)、原告非販賣酒，被告亦審認「應無販賣酒品之意
    圖」已如前述，因不知有菸酒管理法，坦承敘述簡約，網頁
    上僅註明「已過期，可當收藏品」，其意指瓶罐無酒之來由
    ，退萬步言，縱是酒（瓶罐內原裝135m1生啤酒）因標示「
    已過期」足資一般人識明不能飲用，而「可當收藏品」，眾
    人已明知非食用，更具嚇阻作用，查菸酒管理法第37條規定
    ，酒之廣告或促銷，應明確標示「飲酒過量、有害健康」或
    「其他警語」，顯然並不限以標示「飲酒過量，有害健康」
    為唯一必要，或可標示「其他警語」，原告坦承不諳法令，
    惟既已標示「已過期」、「可當收藏品」之警語，被告且能
    據此警語，審認原告網頁上非賣酒，無犯意是屬「其他警語
    」之最好證明，遽就違反菸酒管理法第37條處較高之罰鍰，
    與事實未合。(五)、本件被告持有小鋁罐原證物得以鑑定、勘
    驗，惟被告呈財政部請釋及所開具之裁處書、財政部訴願決
    定書，對上揭所持證物之鑑、勘結果均隻字未提，對原告在
    訴願書提出質疑，又缺漏說明嫌似偏廢，倘無調查證物之必
    要，理應將其決定理由告知當事人，顯然未遑查明，遽就違
    反菸酒管理法第31條及第37條規定處罰，顯失公允。(六)、綜
    上所陳，被告以原告違反菸酒管理法第31條、第37條規定裁
    罰，為無理由等語，並求為判決訴願決定及原處分均撤銷。
三、被告答辯意旨略謂：(一)、被告審酌原告於網站標註所拍賣之
    酒品為「已過期，可當收藏品」及其陳述意見之內容，雖可
    知原告應無販賣酒品之意圖，然是否仍應適用菸酒管理法第
    31條、第37條之規定裁罰乙節，經函請財政部釋示，依據財
    政部國庫署96年5月24日台庫五字第09600228250號函示，略
    以：「．．．依菸酒管理法第4條第1項規定：『本法所稱酒
    ，指含酒精成分以容量計算超過百分之0.5之飲料、其他可
    供製造或調製上項飲料之未變性酒精及其他製品．．．』故
    如屬上開規定之酒類，不論其對外宣稱酒品用途為何，其廣
    告及販售皆應符合菸酒管理法相關規定。」據此，雖原告供
    稱其所拍賣之酒品為「已過期，可當收藏品」或係以作研究
    調查為目的而上網拍賣該酒品，尚不論其對外宣稱酒品用途
    為何，仍應符合菸酒管理法之相關規定，合先敘明。(二)、查
    本案原告於露天拍賣網站，以「帳號：austen1982」之名義
    ，刊載拍賣「北海道帶回限量ASAHI朝日可當收藏品．．．
    免運費特賣．．．」之酒品廣告，且附有該酒品圖片與文字
    敘述，供不特定人於網站上瀏覽，即應遵守菸酒管理法關於
    酒品販賣與廣告、促銷之規定。雖原告於訴願時供稱其所拍
    賣者為酒品之瓶罐，係供人收藏，且瓶罐內本已無酒，惟被
    告經查檢舉及取證網頁資料顯示，網頁中並無明顯標示所拍
    賣者為酒品瓶罐之敘述，況且無論拍賣者係酒品瓶罐或酒品
    本身，原告於網頁中之刊載之酒品圖片與有關之文字敘述，
    均已涉及特定已於國內銷售之酒品，則該酒品之廣告即應受
    菸酒管理法相繩（參財政部國庫署93年9月23日台庫中一字
    第0930346366號函）。(三)、次查酒類標示管理辦法第11條第
    2項規定：「．．．前項警語標示，除酒精類外，應以『飲
    酒過量，有害(礙)健康』或下列警語之一標示：一、酒後不
    開車，安全有保障。二、飲酒過量，害人害己。三、未成年
    請勿飲酒。四、其他經中央主管機關核准之警語。．．．」
    原告辯稱菸酒管理法第37條規定，酒之廣告或促銷，應明顯
    標示「飲酒過量，有害健康」或「其他警語」，顯然並不限
    以標示「飲酒過量，有害健康」為唯一必要，或可標示「其
    他警語」等詞，應係對於酒品警語標示法令之誤解，原告於
    網頁上標示之「已過期」、「可當收藏品」等文字，明顯可
    見非屬上述之酒品警語標示之範疇。(四)、再查原告提示於被
    告之證物，經被告審定後確認係屬「ASAHI朝日」啤酒罐無
    誤，與網頁上所刊載之酒品圖片相仿，故該酒品即應遵守菸
    酒管理法關於酒品販賣與廣告、促銷之規定，此亦與被告裁
    處原告之理由相一致，而原告指稱被告對其所提證物之鑑勘
    結果隻字未提，於訴願答辯書中又闕漏說明，顯是對被告對
    於證物之認定有所誤認所致。(五)、末查原告於網路刊載拍賣
    酒品廣告，經人檢舉違反菸酒管理法第31條第1項、第37條
    之規定，有檢舉人96年1月1日檢舉資料及被告菸酒查緝人員
    96年1月4日上網取證資料附案可資佐證，違規事證明確，雖
    原告稱係因不諳菸酒管理法，取樣太不妥當，致有引人錯誤
    之語，惟「不得因不知法規而免除其行政責任」為行政罰法
    第8條所明定，故本案原告仍應受罰，被告爰依菸酒管理法
    第55條、第57條及行政罰法第24條規定擇一從重裁處罰鍰10
    萬元整，另考量原告乃係不知法規且非專職販酒業者，其應
    受責難程度較低，再依行政罰法第18條規定減輕其罰鍰至法
    定罰鍰最低額2分之1，裁處罰鍰5萬元，是故被告96年6月12
    日高市府財二字第0960030263號處分書之裁處並無不妥等語
    資為抗辯，並求為判決原告之訴駁回。
四、按「酒之販賣，不得以自動販賣機、郵購、電子購物或其他
    無法辨識購買者年齡等方式為之。」「酒之廣告或促銷，應
    明顯標示『飲酒過量，有害健康』或其他警語．．．。」「
    違反第37條規定而為酒之廣告或促銷者，處新臺幣10萬元以
    上50萬元以下罰鍰，並通知限期改正；屆期未改正者，得按
    次連續處罰。」「有下列各款情形之一者，處新臺幣1萬元
    以上5萬元以下罰鍰：．．．二、酒之販賣違反第31條第1項
    規定。」菸酒管理法第31條第1項、第37條、第55條第1項、
    第57條第1項第2款定有明文。又「依本法第37條規定為酒之
    廣告或促銷而標示健康警語時，應以版面百分之十連續獨立
    之面積刊登，且字體面積不得小於警語背景面積二分之一，
    為電視或其他影像廣告或促銷者，並應全程疊印。僅為有聲
    廣告或促銷者，應以聲音清晰揭示健康警語。前項標示健康
    警語所用顏色，應與廣告或促銷版面之底色互為對比。」同
    法施行細則第14條亦有明定。又「有關菸酒管理法第55條第
    1項所定違反同法第37條而為酒之廣告或促銷之處罰規定，
    不以酒業者始有適用。是故，對於行為有推廣促銷酒類商品
    之目的，並可使不特定多數人知悉其宣傳內容，如經認定符
    合違反上開行政法上義務之構成要件，即應處罰。」「．．
    ．二、無論於網路上是否刊載僅有酒品名稱、圖樣、價格或
    是提供網路訂購、電話、傳真、郵件信箱等足資聯繫之資料
    ，皆屬於菸酒管理法第37條所稱酒之廣告或促銷，應明顯標
    示健康警語；．．．。」復為財政部94年3月25日台庫五字
    第09400085701號及93年2月18日台庫五字第0931600359號函
    釋在案。本件原告經檢舉以「帳號：austen1982」之名義，
    於露天拍賣網http://goods.ruten.com.tw/item/show?/000
    00000000000，刊載販售酒品廣告，供不特定人瀏覽，且未
    標示健康警語，涉有違反菸酒管理法第31條第1項、第37條
    規定，案經被告查獲，審理違章成立，爰依菸酒管理法第55
    條、第57條及第24條規定，裁處罰鍰50,000元等情，有露天
    拍賣網頁、被告處分書附於原處分卷可稽，洵堪信實。
五、原告主張其網拍ASAHI小鋁罐無酒空瓶，係作為個案研究，
    並供收藏，非為賣酒，且被告亦認原告無販賣酒品之意圖云
    云；然查，本件原告於系爭網站刊載內容為：「北海道帶回
    限量ASAHI朝日可當收藏品，免運費特賣。開始價格：300元
    。活動期間：0000-00-00 00：34～0000-00-00 00：34。物
    品狀況：全新。特殊尺寸、限量商品、公司貨、適合送禮、
    全新商品。」等語，並刊載ASAHI朝日啤酒商品，有系爭網
    站列印資料附原處分卷及訴願卷可稽。是依該內容觀之，足
    認已對ASAHI朝日啤酒產生廣告之效果，自應依法加註警語
    ，原告主張其僅係作個案研究云云，並不可採。又前揭菸酒
    管理法第37條規定酒之「廣告」或「促銷」，應明顯標示飲
    酒過量，有害健康或其他警語，亦即法規本文已明定擇一成
    立，此乃未有銷售行為而預行廣告之商業活動普遍存在，亦
    即廣告或銷售均足刺激酒類之消費，是不論酒品廣告抑或酒
    品促銷皆須標示飲酒過量，有害健康之警語或其他警語，始
    符菸酒管理法健全菸酒管理之目的。則酒類廣告，亦應受前
    揭菸酒管理法之規範，委無疑義。次以「．．．前項警語標
    示，除酒精類外，應以『飲酒過量，有害(礙)健康』或下列
    警語之一標示：一、酒後不開車，安全有保障。二、飲酒過
    量，害人害己。三、未成年請勿飲酒。四、其他經中央主管
    機關核准之警語。．．．」酒類標示管理辦法第11條第2項
    定有明文。原告於前揭拍賣網頁上雖標示「已過期」「可當
    收藏品」等字樣，此僅係表明該物品逾保存期限、可當收藏
    品而已，並無礙於對ASAHI朝日啤酒產生廣告之效果，且上
    開示亦非屬上述之酒品警語標示之範疇。原告主張菸酒管理
    法第37條規定之警語，並不以「飲酒過量，有害健康」為限
    ，或可標示「其他警語」云云，容有誤解。原告另主張被告
    持有小鋁罐原證物得以鑑定、勘驗，惟被告呈財政部請釋及
    所開具之裁處書、財政部訴願決定書，對上揭所持證物之鑑
    、勘結果均隻字未提云云；然查，原告刊載於網站之圖片，
    一望即之為ASAHI朝日生啤酒（生-），且載明狀況全新
    之公司貨，自易使人產生係屬ASAHI朝日啤酒之廣告，縱令
    加註已過期，仍無礙其為酒類商品之廣告；且系爭商品經被
    告審定後確認係屬「ASAHI朝日」啤酒罐無誤，與網頁上所
    刊載之酒品圖片相仿，業經被告述明在卷，並不影響被告對
    事實之認定，則原告以被告對其所提證物之鑑勘結果隻字未
    提云云，亦屬有誤。末查，行為人不得因不知法規而免除行
    政處罰責任，為行政罰法第8條所明定，菸酒管理法係為健
    全菸酒管理，維護國人身心健康而制定，業已施行多年，人
    民對之均有遵守之義務，又現行販賣酒類業者於電視（夜間
    特定時段）及報章雜誌所登刊之廣告，均有「飲酒過量，有
    害健康」或其他警語，此為一般人所得知，本件原告在網站
    刊載前揭廣告，未標示「飲酒過量，有害健康」或其他警語
    ，而網際網路亦具有向不特定大眾宣傳促銷之功能，則原告
    上開行為，縱無故意，亦難謂無過失，被告據以裁罰，並無
    不合。
六、綜上所述，原告前揭主張即不可採，則被告違反菸酒管理法
    第31條第1項、第37條規定，同法第55條、第57條及行政罰
    法第24條規定，裁處罰鍰50,000元，並無不合；訴願決定予
    以維持，亦無違誤；原告起訴意旨求為均予撤銷，為無理由
    ，應予駁回。並不經言詞辯論為之。
七、據上論結，本件原告之訴為無理由，依行政訴訟法第233條
    第1項、第236條、第195條第1項後段、第98條第1項前段，
    判決如主文。
中    華    民    國    97    年    2     月    29    日
            高雄高等行政法院第二庭
                            法  官  戴  見  草
以上正本係照原本作成。
如不服本判決，應於判決送達後20日內向本院提出上訴書狀，其
未表明上訴理由者，應於提起上訴後20日內向本院提出上訴理由
書（須按對造人數附繕本）；如於本判決宣示或公告後送達前提
起上訴者，應於判決送達後20日內補提上訴理由書（須附繕本）
。未表明上訴理由者，逕以裁定駁回。
中    華    民    國    97    年    2     月    29    日
                            書記官  李  昱
附註：
行政訴訟法第235條（第1項、第2項）：
對於適用簡易程序之裁判提起上訴或抗告，須經最高行政法院之
許可。
前項許可，以訴訟事件所涉及之法律見解具有原則性者為限。


司法院資訊處製作；財團法人民間司法改革基金會備份。
